【裁判字號】    97,台上,5602
【裁判日期】    971106
【裁判案由】    殺人
【裁判全文】
最高法院刑事判決            九十七年度台上字第五六０二號
上  訴  人  台灣高等法院檢察署檢察官
被      告  甲○○
上列上訴人因被告殺人案件，不服台灣高等法院中華民國九十七
年八月十三日第二審更審判決（九十七年度重上更(九)字第九０號
，起訴案號：台灣台北地方法院檢察署八十七年度偵字第七四九
九、九五二０、九五二一號），提起上訴，本院判決如下：
    主  文
上訴駁回。
    理  由
按刑事訴訟法第三百七十七條規定，上訴於第三審法院，非以判
決違背法令為理由，不得為之。是提起第三審上訴，應以原判決
違背法令為理由，係屬法定要件。如果上訴理由書狀並未依據卷
內訴訟資料，具體指摘原判決不適用何種法則或如何適用不當，
或所指摘原判決違法情事，顯與法律規定得為第三審上訴理由之
違法情形，不相適合時，均應認其上訴為違背法律上之程式，予
以駁回。本件原審經審理結果，認為被告甲○○共同傷害張建和
、曾志傑，收受贓物（即已定讞之張龍文搶得之水果刀）之犯行
均明確，因而撤銷第一審關於被告部分之科刑判決，於為刑法新
舊比較後，變更檢察官起訴殺人既遂（被害人張建和部分）、殺
人未遂（被害人曾志傑部分）罪之法條，改判依想像競合犯、修
正前刑法牽連犯之規定，從一重論被告以共同傷害人之身體罪，
處有期徒刑一年，減為有期徒刑六月，並諭知如易科罰金之折算
標準。已詳敘其調查、取捨證據之結果及憑以認定犯罪事實之心
證理由。並就被告否認犯行之供詞及其所辯各語認非可採，予以
論述指駁。且敘明不能證明被告有被訴共同搶奪台北市○○○路
○段二五之八號「金群便利商店」之水果刀四把及共同殺金興華
未遂之犯行，因公訴意旨認該部分與前揭論罪科刑部分，有裁判
上之一罪關係，爰不另為無罪之諭知。從形式上觀察，原判決關
於得上訴第三審部分（即被告被訴搶奪及殺人既遂、未遂，而經
論以傷害罪及不另諭知無罪部分），尚無足以影響判決結果之違
背法令情形存在。檢察官就該部分上訴意旨略稱：（一）最高法
院前次以九十七年度台上字第二０七七號刑事判決發回意旨（二
）指明：張龍文、程家峰（另由軍法機關處理）下手殺人均對張
建和等人之身體要害為之，手段甚猛，而認彼等有殺人犯意，且
張龍文、程家峰自該便利商店取得水果刀後即遇被害人，隨即持
刀砍殺，彼二人自持刀至將張建和砍殺倒地罷手為止，張龍文、
程家峰持刀砍人之手段、方法自始至終似均一貫，何以持刀之始
為傷害犯意，砍殺過程始變更為殺人犯意？原判決並未敘明其認
定之理由，已有判決不備理由之違法；若張龍文、程家峰自持刀
之初即具有殺人犯意，被告是否同具有殺人之默示合意，而應共
負殺人罪責？原判決亦未詳加審認，遽行判決，尚嫌速斷，難昭
折服等語。原判決對最高法院前次發回意旨所指摘之判決事實及
理由部分，均援用發回前即原審九十五年度重上更(八)字第四二號
刑事判決，仍未敘明認定之證據及理由，顯有判決理由不備之違
法。（二）原判決援引最高法院九十七年度台上字第三一０四號
刑事判決所載「傷害行為所導致之死亡結果是否具有結果不法，
應判斷傷害行為是否實現風險，而造成結果之發生，此為『客觀
歸責理論』中所謂之『風險實現』。『客觀歸責理論』認為，唯
有行為人之行為對於行為客體製造（或是昇高）了一個法所不容
許之風險，並且該風險在具體事件歷程中實現，而導致構成要件
結果之發生者，則該結果方可歸責於行為人。刑法上之過失犯必
須具備『客觀可歸責性』，意指行為人對於具體發生危害結果，
以及重要的因果歷程均必須可預見者，始成立結果不法。其中雖
然以結果與過失行為間之因果關係為必要基礎，但有無可歸責性
，並非以因果條件之具備或相當的因果關係之存在為已足，而尚
必須綜合過失情節所要求的注意規範之目的、結果發生之避免可
能性，以及結果與因果歷程之可預見性等因素，具體為合理之論
證與判斷。況加重結果犯因就行為發生加重結果而處較重之刑罰
，為求罪責與刑罰之衡平，殊有必要限縮行為與加重結果間之成
立要件，而不宜擴張預見可能性之寬廣度」之內容，乃該案上訴
人之上訴理由，並非最高法院見解，且該案經最高法院以「上訴
意旨仍執陳詞，謂被害人因急性心臟衰竭（急性心肌梗塞）死亡
，乃偶然事實之外力介入，不能使行為人負加重責任，指摘原判
決違法，核與相當因果關係理論不合。又上訴意旨就預見可能性
，一則採行為人主觀方面之『能否』預見為決定標準，一則以主
觀上『有無』預見之過失及學說上所謂之『客觀歸責理論』判定
之，與刑法第十七條係以行為時客觀存在之事實為審查之基礎有
別，均非依據卷內訴訟資料而為之具體指摘，殊非適法之第三審
上訴理由」等語，認定上訴無理由並駁回之。原判決將該案上訴
人之上訴理由，認為是最高法院之見解，且執為論斷被告對張建
和之死亡，不應論以加重結果犯之依據，亦與最高法院向來就加
重結果犯之基本構成要件行為與加重結果間之聯絡及程度，係採
相當因果關係理論相悖，有適用法則不當與不適用法則之違法。
（三）依原審更一審審理時勘驗案發現場錄影帶畫面之結果，勘
驗筆錄記載經在場之當事人解說、確認並就疑點倒帶確認，顯見
被告在大樓內電梯出口處，有一起和張龍文、謝連富、程家峰與
對方金興華、曾志傑、呂多年、吳天仲互毆，且在超商內（即店
長之位置）以左手拾地上之刀、右手後擺握拳後就出去，至為明
確。被告拾刀未以右手為之，卻以左手拾刀，再參諸被告自承收
受張龍文自便利商店所取水果刀一把，足徵被告之右手當時握持
張龍文所給水果刀，而以左手拾地上之刀。又依張龍文之供述，
被告共持二把刀，與前揭超商錄影帶畫面所顯示相符。且依金興
華之陳述，金興華在與謝連富鬥毆時，突然覺得背後刺痛，與張
龍文所述，在現場查獲之刀，是被告射向金興華一節不謀而合。
綜合上開事證，顯見被告在大樓內電梯出口處，有參與互毆，持
張龍文交付之水果刀，且撿起張龍文掉於地上之水果刀，還將其
中一把刀往正和謝連富鬥毆之金興華背後射去。原判決認定被告
在大樓內電梯出口處「被打落眼鏡隨即閃身離開」，未出手與對
方互毆，且張龍文自己持用二把水果刀，被告則持一把由張龍文
所交付之水果刀等情，將上揭足以動搖被告有共同殺人犯意之事
證，置之不採，非但採證與卷內資料不相適合，復未說明不予採
納之理由，有判決不載理由之違法等語。惟按：（一）證據之取
捨與其證明力之判斷，以及事實有無之認定，係屬事實審法院自
由判斷之職權，此項職權之行使，倘未違背客觀存在之經驗法則
與論理法則，復已敘述其憑以判斷之心證理由，即不能任意指為
違法。經查(1)關於在台北市○○○路○段「漲停板ＫＴＶ酒店」
互毆部分：原判決係綜核被告所供，證人即共同被告張龍文、程
家峰、謝連富、證人即被害人金興華、曾志傑之證述，並參酌第
一審及原審更一審時勘驗案發現場錄影帶之結果，以案發當時，
被告係與張龍文、程家峰、謝連富等人在前揭「漲停板ＫＴＶ酒
店」搭乘電梯下樓，而在一樓電梯口與正要搭乘電梯上樓之金興
華等人因發生擦撞，爆發口角，且係由金興華先動手毆打謝連富
，進而引發張龍文、程家峰、謝連富與金興華、曾志傑、呂多年
、吳天仲等人在該大廈一樓互毆。再依被告所供：「他們要去搭
電梯，走過我身旁時，對方有位用閩南語說『這群人很兇』，我
就停下回頭看他們，對方就衝過來，有一人就毆打我臉部一拳，
我有閃避，沒還手，只有眼鏡被打掉」；張龍文陳稱：「回頭過
去看時，有三人圍毆謝連富，甲○○跑掉了」各語；暨第一審勘
驗錄影帶結果，始終並未發現被告有還手動作之情形。足徵被告
所辯：伊在大廈一樓雖有佇足轉身看對方，但並未出手與對方毆
打等語，堪以採信。至曾志傑雖陳稱：「雙方就打起來了，對方
有二人與我們鬥毆，除謝（連富）外，另一位微胖戴眼鏡（指被
告），但後來這人也閃開了」云云。但無積極證據可佐曾志傑所
述被告有在大廈一樓參與鬥毆屬實。詳敘其認被告未在前揭「漲
停板ＫＴＶ酒店」大廈一樓參與互毆之理由。(2)關於張龍文自己
持用二把水果刀，並交付被告、程家峰各一把水果刀部分：原判
決於理由貳、一之(十四)、2.說明其認定此部分事實所憑之依據及其
理由；並於理由貳、一之(十六)敘明張龍文事後改稱被告共持二把刀
，伊拿一把刀云云，前後如何不一，而不足採信等理由甚詳。以
上俱屬事實審法院取捨證據、認定事實之職權合法行使，核與證
據法則無違，亦無上訴意旨所指採證與卷內資料不相適合，及判
決不載理由之違法情形，不得任意指摘，執為第三審上訴之理由
。至於本院前次發回意旨（二）部分：原判決已於理由貳、一之
(十九)說明：張龍文、程家峰衝向對街騎樓時，被告並未隨同前往，
被告與張龍文、程家峰，當時係處於不同之場域，顯然已阻斷其
犯意連結之空間，其等眼見情勢不妙之客觀情狀導致變更犯意之
心理轉折，被告無從事先預知並參與，其等下手攻擊被害人張建
和、曾志傑時，被告並未在場目睹張龍文、程家峰二人係針對被
害人身體要害猛力下手，於此無從認定被告有共同為犯意之提升
等由甚明（見原判決第一八頁倒數第二至九行）。已依憑卷內證
據資料說明認定之依據及其理由。上訴意旨指原判決仍未加說明
，要係未依卷內訴訟資料而為指摘，自非合法之第三審上訴理由
。（二）刑法第十七條規定：「因犯罪致發生一定之結果，而有
加重其刑之規定者，如行為人不能預見其發生時，不適用之。」
其中所謂「因犯罪致發生一定之結果」，必其犯罪構成要件行為
之實行與結果之發生間具相當因果關係，始與加重結果犯之成立
要件該當。刑法第二百七十七條第二項之傷害致人於死罪，除須
實行傷害犯罪之行為人，對於被害人發生死亡之加重結果，在客
觀上有預見之可能外，並以行為人所實行之傷害行為本身與被害
人死亡結果間，在客觀上有相當因果關係始得成立。所謂相當因
果關係，係指依經驗法則，綜合行為當時所存在之一切事實，為
客觀之事後審查，認為在一般情形下，有此環境、行為之同一條
件，均可發生同一之結果者，則該條件即為發生結果之相當條件
，行為與結果即有相當之因果關係。反之，若在一般情形下，有
此同一條件存在，而依客觀之審查，認為不必皆發生此結果者，
則該條件與結果不相當，不過為偶然之事實而已，其行為與結果
間即無相當因果關係。原判決理由貳、一之(二十)雖有上訴意旨（二
）所指，誤將本院九十七年度台上字第三一０四號一案上訴人之
上訴理由，援引為本院見解之情形，就此部分而言，其因果關係
之論述，雖欠允洽，然原判決已另載述：「被告甲○○與張龍文
等，雖有共同傷害之犯意，但除此之外，張龍文等衝出超商後，
其動線如何，遇到何人，發生如何情況，究屬被動防禦或主動攻
擊，均屬難以逆料，也無預見之可能，依客觀的事後審查，無論
是犯意之提升，抑或加重結果之發生，對被告甲○○而言，無乃
偶然發生之事實，皆非一般人客觀上所能預見。」之旨（見原判
決第一九頁倒數第三行至第二０頁第四行）。因原判決認被告對
張建和之死亡，客觀上不能預見，則除去前開引述有誤部分，仍
得為被告不負該加重結果責任之同一認定，於判決本旨顯不生影
響，尚不得執為第三審上訴之適法理由。（三）原判決就被告被
訴砍殺金興華背部裂傷，涉有刑法第二百七十一條第二項、第一
項之殺人未遂罪嫌部分，於理由貳、五詳敘金興華於原審更二審
陳稱：「八十七年四月十二日凌晨在台北市○○○路○段我背後
被刺一刀，是被甲○○所刺，當時很暗，但依體型來講，應是甲
○○……（甲○○是拿一把刀還是二把刀刺你？）我跟謝連富互
毆的地方比較暗，我用眼角餘光瞄到，甲○○一個人衝向我，兩
手皆有拿刀」等詞，惟為被告所否認，且金興華於警詢時陳稱：
「……對方三、四個人（其中一個人拿二把刀）圍過來一陣砍殺
，我們就邊打邊退……對方約三、四人（不能確定），因為事出
突然，又喝了一點酒，所以記不得特徵……」；於檢察官偵查時
陳稱：「我沒注意刺我一刀之人是何人，當時我與謝連富在鬥毆
，突然覺得背後刺痛，轉身看有一人雙手揮舞手上有亮光，才警
覺到那人手上有刀子」；於第一審陳稱：沒有看見誰拿刀；於原
審上訴審訊問時證稱：「我後腰有一刀傷，我回頭看刺我的人是
拿二把刀在揮，當時太黑了，不能確定是何人」；於原審更一審
時證稱：「背部龍骨被刺一刀，是在騎樓下言詞理論時，有人對
我揮刀衝過來，我轉身時被刺的……我不知是何人刺到我一刀…
…」各語，均未能確定指證係何人刺傷伊，乃於離案發時間較遠
之原審更二審中指認被告，顯不合理。原審曾經被告同意將其送
測謊鑑定，雖認：「（二）其未曾持水果刀刺金興華背部。上述
問題經測試呈情緒波動之反應，研判有說謊。」有法務部調查局
九十年十一月七日（九０）陸(三)字第九００六二二九五號測謊報
告書可稽，金興華亦一再指稱：殺伊之人為持雙刀者等詞，然原
審更三審時將扣案錄影帶送法務部調查局鑑定結果以：送鑑之錄
影帶經檢視後，發現影像錄製內容極不穩定，且畫面有出現連續
條紋狀，因此無法明確判定被告右手有無另持一把刀等情，有該
局九十二年四月四日調科柒字第０九二０００九六五００號函在
卷可稽，既無法證明被告係持雙刀者，即難遽指其砍殺金興華。
原審函詢金興華案發當時前往之慶生醫院，據復稱：八十七年四
月十二日金興華並無至該院就診，故無紀錄可奉告等語，有該院
九十二年三月十二日九二第００四七號函在卷，其身體是否受傷
亦有疑義，是以起訴書所指金興華受傷部分，僅憑其片面指述，
尚難作為裁判之基礎。況金興華於原審更五審時指稱：「（你在
警訊（詢）時提到：只希望能儘快破案，找到兇手繩之以法，問
你有無提出告訴之意？）因為兇手傷害到我的朋友，但是對我並
沒有造成傷害，所以我沒有提出告訴之意，因為我和他們三人張
龍文、甲○○、程家峰沒有衝突，所以沒有告訴之理。」等語，
更見金興華是否受傷，尚非無疑。張龍文雖陳稱：「我扶走謝連
富後與甲○○一起坐計程車走，林某上車時還拿了一把刀，我將
我手上的一把刀給他，他再持此二把刀丟掉，我本想自行把此事
扛下，我做的事我負責，但我沒有做的不能要我負責，我從頭只
與張建和相遇，我只有一把刀，原拿二把，出超商時掉了一把，
現場查獲的刀林某曾於事後告訴我，是他射向金興華的，林某共
持二把刀。」云云，惟其所指被告持二把刀射向金興華之事實係
依據被告告知，非親身經歷，已為被告所否認，自難據為認定事
實之基礎。且稽之全卷，尚乏積極證據證明被告有公訴人所指對
於金興華殺人未遂之犯行，自屬不能證明被告有此部分犯罪，惟
因公訴人指此部分與前揭論罪科刑部分，屬裁判上之一罪關係，
爰不另為無罪之諭知等理由綦詳。核無上訴意旨所指判決不載理
由之違法情形，就此爭執，要難認係適法之第三審上訴理由。其
餘上訴意旨經核係置原判決所為明白論斷於不顧，仍持已為原判
決指駁之陳詞再事爭辯，及對於事實審法院取捨證據與自由判斷
證據證明力之職權行使，徒以自己之說詞，泛指其為違法，難認
已符合首揭法定之第三審上訴要件。其此部分之上訴違背法律上
之程式，應予駁回。至被告所犯刑法第三百四十九條第一項收受
贓物罪部分，為刑事訴訟法第三百七十六條第一款所列之案件，
原不得上訴於第三審法院，因檢察官前開上訴部分，既經以其上
訴不合法，而從程序上予以駁回，則被告牽連犯收受贓物部分已
無從併為實體上審判，應併予駁回。
據上論結，應依刑事訴訟法第三百九十五條前段，判決如主文。
中    華    民    國  九十七  年   十一   月    六    日
                      最高法院刑事第十庭
                          審判長法官  邵  燕  玲
                                法官  李  伯  道
                                法官  孫  增  同
                                法官  李  英  勇
                                法官  林  錦  芳
      本件正本證明與原本無異
                                      書  記  官
中    華    民    國  九十七  年   十一   月    十    日
                                                      K


司法院資訊處製作；財團法人民間司法改革基金會備份。
